最高法院刑事判決　　　　　　九十六年度台上字第二八四七號
上　訴　人　甲○○
選任辯護人　陳文卿律師
上列上訴人因違反台灣地區與大陸地區人民關係條例案件，不服
台灣高等法院高雄分院中華民國九十三年十月二十日第二審判決
（九十三年度上訴字第五七八號，檢察官聲請簡易判決處刑案號
：台灣高雄地方法院檢察署九十二年度偵緝字第一０六０號），
提起上訴，本院判決如下：
    主　文
原判決撤銷，發回台灣高等法院高雄分院。
    理　由
本件原判決認定：緣大陸地區女子陳雪珍欲使其女陳秋珍進入台
灣地區工作，經由已嫁入台灣地區之大陸地區女子陳鶯金（即陳
雪珍之妹）介紹綽號「小夏」之大陸地區姓名年籍不詳之成年男
子，與上訴人甲○○、施建興（已判決確定）取得聯絡，共謀以
假結婚之方式，引進大陸地區女子陳秋珍進入台灣地區，遂於民
國九十年八月間，經由施建興之媒介得假結婚對象鄭博元（已經
判決確定），承諾鄭博元至大陸辦理假結婚時給付其新台幣（下
同）一萬元，申請大陸地區女子入境時給付五千元，入境後給付
一萬五千元，之後並每月給付一萬五千元。上訴人、施建興、鄭
博元與陳雪珍、陳鶯金及綽號「小夏」之不詳姓名成年男子，均
明知大陸地區人民未經許可，不得以非法方法進入台灣地區，且
明知陳秋珍並無與鄭博元結婚之真意，其來台目的係在工作，竟
共同基於使其非法進入台灣地區，復與陳秋珍共同基於使公務員
將不實事項登載於職務上所掌公文書及行使之犯意聯絡，由上訴
人、施建興、鄭博元三人於九十年十一月二十九日，同往大陸福
建省福清市，並於九十一年二月八日，由鄭博元與陳秋珍共同至
大陸地區福建省福州市公證處為虛偽公證結婚之登記手續，取得
形式上之配偶身分，並領得該公證處發給之結婚公證書。嗣鄭博
元於同月十一日返國後，於同年三月七日，向財團法人海峽交流
基金會（下稱海基會）申請驗證，取得海基會之證明，復於同日
持上開結婚公證書、海基會之證明，至高雄市鼓山區戶政事務所
填具陳秋珍為其配偶等不實內容之「結婚登記申請書」，據以申
請辦理結婚之戶籍登記，致使不知情之該戶政事務所公務員陷於
錯誤，將上開不實結婚事項登載於職務上所掌之戶籍登記簿公文
書上，足以生損害於戶政機關對結婚登記及戶籍資料管理之正確
性；復於同年三月十四日由上訴人填具大陸地區人民進入台灣地
區旅行證申請書，並持以行使上開不實之戶籍謄本及保證書、結
婚證明書，向內政部警政署入出境管理局申請陳秋珍來台探親之
大陸地區人民進入台灣地區旅行證，使內政部警政署入出境管理
局核准發給旅行證，於九十一年四月二十四日入境台灣地區等情
。因而撤銷第一審關於上訴人部分之判決，改判仍論處上訴人共
同違反不得使大陸地區人民非法進入台灣地區之規定（累犯）罪
刑。固非無見。
惟查：(一)、現行刑事訴訟法採直接審理及言詞審理主義，為保障
被告之反對詰問權，該法第一百五十九條之一明定被告以外之人
於審判外之言詞或書面陳述，除法律有規定者外，原則上不得作
為證據。但為兼顧現實需要及真實之發現，例外在具備必要性及
可信性之特別情況下，承認其有證據能力。該法條所謂「法律有
規定」者，包括同法第一百五十九條之一至第一百五十九條之五
所規定傳聞證據具有證據能力之例外情形。故如欲採被告以外之
人於審判外之言詞，即如在警詢或檢察官偵查中之言詞陳述為證
據時，必須符合法律所規定之例外情形，方得認其審判外之陳述
有證據能力，且須於判決中具體說明其符合傳聞證據例外可信之
情況及心證理由，否則即有違證據法則及判決不備理由之違法。
原判決採證人陳秋珍於警詢、檢察官偵查中所為之審判外陳述作
為上訴人論罪之資料，但未敘明其陳述如何符合傳聞證據例外可
信，具有證據能力，得採為斷罪證據之理由，難謂與證據法則無
違，並有理由欠備之違誤。(二)、刑事訴訟法第一百五十九條之三
規定：「被告以外之人於審判中有下列情形之一，其於檢察事務
官、司法警察官或司法警察調查中所為之陳述，經證明具有可信
之特別情況，且為證明犯罪事實之存否所必要者，得為證據：一
、死亡者。二、身心障礙致記憶喪失或無法陳述者。三、滯留國
外或所在不明而無法傳喚或傳喚不到者。四、到庭後無正當理由
拒絕陳述者。」其立法理由在於考量審判程序中，一旦發生事實
上無從為直接審理之原因，如一概否定該項陳述之證據適格，不
免違背實體真實發現之訴訟目的，為補救採納傳聞法則，實務上
所可能發生蒐證困難之問題，例外承認該審判外之陳述得採為證
據。是該法條第三款規定「滯留國外或所在不明『而』無法傳喚
或傳喚不到者」，所謂「傳喚不到」，應指「滯留國外或所在不
明而傳喚不到」而言，亦即以「滯留國外或所在不明」為前提，
倘無滯留國外或所在不明之情形，僅係單純傳喚不到，自無該條
款之適用。況現行刑事訴訟法採交互詰問制度，為期辯明供述證
據之真偽，使真實呈現，被告得於審判程序中詰問證人，不僅為
憲法第十六條保障人民訴訟權之基本權利之一，且屬憲法第八條
第二項正當法律程序所保障之權利。若被告以外之人在審判程序
中，並未發生事實上無從為直接審理之原因，僅因單純傳喚不到
，即認有前開條款之適用，無異剝奪被告反對詰問之機會，不僅
妨害被告訴訟防禦權之行使，亦有礙於真實之發現，當非立法之
本意。上訴人於原審聲請傳喚證人鄭博元作證（見原審卷第三十
七、五十三、九十一、一百二十五頁），經原審法院將期日通知
書，囑託管轄警察機關，對證人鄭博元在「福建省連江縣東引鄉
中柳村四十五號」及「高雄市鼓山區○○○路二十九巷二十四弄
三十九號之一」等處所為送達，經分別以「留置送達」或「寄存
送達」之方式送達，有送達證書在卷可稽（見原審卷第一百零六
、一百十六頁），但鄭博元均未到庭作證，接受當事人詰問。而
前開送達是否合法？是否符合「滯留國外」或「所在不明」之要
件？原審未予調查釐清，論述明白，遽認鄭博元之警詢筆錄，符
合刑事訴訟法第一百五十九條之三第三款規定，有證據能力而採
為上訴人論罪之主要證據，亦有可議。(三)、有罪之判決書，對被
告有利之證據不採納者，應說明其理由，為刑事訴訟法第三百十
條第二款所明定。故有罪判決書對於被告有利之證據，如不加採
納，必須說明其不予採納之理由，否則即難謂無判決不備理由之
違法。是事實審法院應於審判期日就被告否認犯罪所為之有利辯
解，依法予以調查，而於有罪判決理由內詳加論述，否則率行判
決，即屬於法有違。上訴人否認有前開犯行，於原審辯稱施建興
於九十年九月底、十月初向上訴人稱，其要仲介鄭博元、林水軍
、楊恆華、楊玉麟到大陸相親，如成功可向每位收取機票錢三萬
元等費用，如上訴人願意協助該四人辦理相關證件及先墊機票錢
，將來四位相親成功，所得酬勞願意與上訴人均分云云，上訴人
才決定加入，施建興並未向上訴人提及假結婚之事。又該次四位
相親者均書立契約書給上訴人收執（已遺失），鄭博元與陳秋珍
所稱之假結婚乃為了賴債，且陳秋珍違反規定工作被查獲，才辯
稱是假結婚，否則其他三對怎麼皆是真結婚，唯獨鄭博元與陳秋
珍是假結婚？況縱令鄭博元與陳秋珍係假結婚，因上訴人並不知
情，何罪之有（見原判決第三十二、三十三、六十八、六十九頁
）等語。實情如何？原審未予究明論述，亦未敘明不予調查採納
之理由，有理由不備之違誤。(四)、原判決論處上訴人共同違反不
得使大陸地區人民非法進入台灣地區之規定（累犯）罪刑。但上
訴人行為後，刑法部分條文於九十四年二月二日修正公布，並自
九十五年七月一日生效實行。其中第三十三條第五款已將「罰金
：一元（銀元）以上」修正為「罰金：新台幣一千元以上，以百
元計算之」。上開修正，已使其法定罰金刑之最低額，輕重發生
變化，自屬法律變更。原判決對此未及為新舊法之比較適用，亦
屬無可維持。上訴意旨指摘原判決不當，尚非全無理由，應認有
撤銷發回更審之原因。至原判決理由四、說明不另為無罪之諭知
部分，基於審判不可分原則，併予發回更審，附此敘明。
據上論結，應依刑事訴訟法第三百九十七條、第四百零一條，判
決如主文。
中　　華　　民　　國　九十六　年　　五　　月  二十四  日
                      最高法院刑事第十二庭
                          審判長法官  池　啟　明
                                法官  王　居　財
                                法官  郭　毓　洲
                                法官  韓　金　秀
                                法官  林　茂　雄
      本件正本證明與原本無異
                                      書  記  官
中　　華　　民　　國　九十六　年　　五　　月   三十   日
                                                H
